---
title: "연구 생산성을 높이는<br>R 프로그래밍 입문"
subtitle: "AI가 짠 코드를 읽고 고치기 위한 기초"
author: "Eunji Ha"
date: last-modified
format:
  revealjs:
    slide-number: true
    code-line-numbers: false
    highlight-style: a11y
    incremental: true
mainfont: "Pretendard"
monofont: "D2Coding"
warning: false
message: false
echo: true
eval: true
---

# Part1.<br>프로그래밍 기본기 {background-color="#2c3e50"}

::: subtitle
바이브코딩을 위한 기초 프로그래밍 (문법 + 함수)
:::

## Why 문법?

`dplyr`, `ggplot2`만으로도 분석은 됩니다

. . .

그런데 **AI가 짜주는 코드**엔 `for`, `if`, 함수가 깔려 있습니다

. . .

읽고 · 고치고 · 디버깅하려면 → **구조를 알아야 함**

::: notes
바이브코딩 얘기 여기서. Claude한테 시키면 결국 이 세 가지로 짜준다. 못 읽으면 통째로 믿는 수밖에 없음.
:::

## ① 조건문 `if`

조건에 따라 갈라지는 코드

``` r
# 기본 구조
if (조건) {
  # 조건이 TRUE일 때 실행
} else {
  # 조건이 FALSE일 때 실행
}
```

예제: p-value에 따라 유의성 판단

```{r} 
p_value <- 0.03

if (p_value < 0.001) { sig <- "***"
} else if (p_value < 0.01) { sig <- "**"
} else if (p_value < 0.05) { sig <- "*"
} else { sig <- "ns"
}

print(sig)
```

::: notes
ifelse()는 벡터 전체, case_when()은 조건 3개 이상일 때. 자세한 건 사이트.
:::

## ② 반복문 `for`

같은 작업을 여러 번

``` r
for (변수 in 벡터) {
  # 반복 실행할 코드
}
```

예제: 여러 변수에 대해 t-test 반복

``` r
vars <- c("BMI", "SBP", "DBP", "HbA1c")

for (v in vars) {
  f <- as.formula(paste(v, "~ group"))
  results[[v]] <- t.test(f, data = df)
}
```

> 변수 4개든 400개든 코드는 똑같다

::: notes
파일 일괄 읽기 패턴(list.files + for)도 사이트에. 실전에서 제일 많이 쓰는 패턴.
:::

## ③ 반복문 `while`

조건이 참인 동안 반복 — *수렴할 때까지*

``` {.r}
while (조건) {
  # 반복 실행
  # ⚠️ 조건을 FALSE로 만드는 코드가 반드시 있어야 함 (무한루프 방지)
}
```

<br>

``` {.r}
while (diff > tol) {
  current <- update(prev)
  diff <- abs(current - prev)
  prev  <- current
}
```

::: notes
for보다 덜 쓰지만 AI 생성 코드에 종종 나옴. 무한루프 주의만 말로.
:::

## 정리

| 문법    | 언제          |
|---------|---------------|
| `if`    | 갈래 나눌 때  |
| `for`   | 정해진 횟수   |
| `while` | 조건 충족까지 |

. . .

→ 다음: 이걸 **함수**로 묶기 = AI가 코드를 구조화하는 방식

::: notes
표 자체가 클라이맥스 아님. "AI가 코드 구조화하는 핵심 방식"으로 넘기는 다리.
:::

## Why 함수?

복붙 반복 = 실수의 씨앗

. . .

함수 = **한 번 작성, 여러 번 재사용**

. . .

= 단축키

. . .

= 스킬

::: notes
값만 바꿔 복붙하다 한 군데 안 바꿔서 터지는 경험 다들 있음. 그 얘기 말로.
:::

## ① 기본 구조 {.scrollable}

``` r
함수이름 <- function(인자1, 인자2 = 기본값) {
  결과 <- 인자1 + 인자2
  return(결과)
}
``` 
예제: 지수 함수

```{r}
square <- function(x) {
  return(x^2)
}

square(5)

# 기본값 설정
power <- function(x, n = 2) {
  return(x^n)
}

power(3)       # 3^2 = 9
power(3, 3)    # 3^3 = 27

```


::: notes
인자, 기본값, return. 더 자세한 예제는 사이트.
:::

## ② 여러 값 return →  리스트

``` {r}
summarize_vec <- function(x) {
  list(mean = mean(x), sd = sd(x), n = length(x))
}

vals <- c(10, 20, 30, 40, 50)
res <- summarize_vec(vals)
res$mean
res$sd
```

::: notes
return은 하나만. 여러 개면 리스트로 묶는다.
:::

## ③ 함수 + `for` {.scrollable}

만들어 두면 반복 호출

``` {r}
data_list <- list(
  group_A = c(120, 135, 128, 142),
  group_B = c(110, 105, 118, 122),
  group_C = c(130, 145, 138, 150)
)
data_list

for (name in names(data_list)) {
  res <- summarize_vec(data_list[[name]])
  cat(name, ": mean =", res$mean, "\n")
}
```

::: notes
함수 하나 + for = 같은 작업을 N개 그룹에. 실전 패턴.
:::

## ④ Claude가 짜주는 구조 (제일 중요!) {.smaller}

``` r
load_data    <- function(path) { ... }   # 입력
run_analysis <- function(df)   { ... }   # 처리
save_results <- function(res)  { ... }   # 출력

main <- function() {
  df  <- load_data("data.xlsx")
  res <- run_analysis(df)
  save_results(res)
}
main()
```

> 입력 · 처리 · 출력 — 이게 **구조화**

::: notes
여기가 핵심. Claude한테 시키면 거의 다 이 꼴로 준다. 그냥 코딩 컨벤션이 아니라, 막연한 일을 입력·처리·출력으로 쪼개 이름 붙인 것. 오늘 발표 전체 메시지가 사실 이 슬라이드 한 장에 들어있음. 마무리에서 다시 부른다.
:::

왜 구조화?

|            |                             |
|------------|-----------------------------|
| **가독성** | `main()`만 봐도 흐름이 보임 |
| **디버깅** | 함수 단위로 따로 실행       |
| **재사용** | 다른 프로젝트에 복사        |

::: notes
표 읽지 말고, main()만 읽으면 전체가 보인다는 것 하나만 강조. 나머지는 사이트.
:::

## Part1 기초 정리

```         
복붙 반복         →  함수로 만들어서 사용
긴 스크립트       →  함수 + main()
에러 어디?        →  함수 단위 디버깅
```
. . .

→ 다음: 효율적인 연구를 위한 파일/폴더 구조화 (R project)

::: notes
다음: 실제 R project 환경 구축. (Part 2 링크는 사이트.)
:::
