---
title: "2) 데이터 전처리"
author: "Eunji Ha"
date: last-modified
format: html
editor: visual
---

## 왜 전처리를 스크립트로 만드나?

> 전체 분석의 80%: 전처리..😂

앞에서 Table 1을 만들면서 데이터를 읽고, 필터링하고, 변수를 변환하는 과정을 거쳤습니다. 이 과정을 **재사용 가능한 스크립트**로 정리하면:

-   데이터가 업데이트되면 스크립트만 다시 실행
-   다음 분석(생존분석, plot 등)에서 전처리된 `.rds`를 바로 로드
-   리뷰어 코멘트 대응 시 한 줄만 수정

------------------------------------------------------------------------

## ① 파라미터 설정 & 데이터 로드

```{r}
library(tidyverse)

# ===== 디렉토리 설정 =====
indir  <- "analysis/"
outdir <- "analysis/"
resdir <- "results/"

# ===== 파라미터 =====
AGE_CUT <- 65

# ===== 데이터 로드 (2_1에서 저장한 rds) =====
df_pt <- readRDS(paste0(indir, "1_df_pt.rds"))
```

------------------------------------------------------------------------

## ② 핵심 dplyr 함수 5개

| 함수                       | 역할         |
|----------------------------|--------------|
| `filter()`                 | 행 필터링    |
| `select()`                 | 열 선택      |
| `mutate()`                 | 새 변수 생성 |
| `group_by() + summarise()` | 그룹별 요약  |
| `arrange()`                | 정렬         |

### filter: 행 필터링

```{r}
# 특정 조건 필터
df_pt %>% filter(Age_Tx >= 65, Sex == "M")

# 여러 조건 조합
df_pt %>% filter(Primary == "Colon" | Primary == "Rectum")
df_pt %>% filter(Primary %in% c("Colon", "Rectum"))  # 같은 결과, 더 깔끔
```

### select: 열 선택

```{r}
# 필요한 열만
df_pt %>% select(Key_pt, Sex, Age_Tx, Primary, Death, OS)

# 특정 패턴 열 선택
df_pt %>% select(starts_with("PTV"))
df_pt %>% select(Key_pt, Sex:Age_Tx, Death:LFFS)
```

### mutate: 새 변수 생성

```{r}
df_pt <- df_pt %>%
  mutate(
    # 연령군
    Age_group = ifelse(Age_Tx >= AGE_CUT, "≥65", "<65"),
    
    # factor 변환
    Sex = factor(Sex, levels = c("M", "F"), labels = c("Male", "Female")),
    Death = as.numeric(Death),  # Surv()에서 쓰려면 numeric 유지
    Death_f = factor(Death, levels = c(0, 1), labels = c("Alive", "Dead")),  # Table 1용
    
    # 연속형 변수 단위 변환
    size_cm = size_mm / 10,
    
    # BED10 카테고리
    BED_group = case_when(
      PTVmean_BED10 >= 100 ~ "≥100 Gy",
      PTVmean_BED10 >= 80  ~ "80-99 Gy",
      TRUE                  ~ "<80 Gy"
    )
  )
```

::: callout-tip
## `ifelse()` vs `case_when()`

-   조건이 2개 → `ifelse()`
-   조건이 3개 이상 → `case_when()`
:::

### group_by + summarise: 그룹별 요약

```{r}
# Primary별 환자 수, 중앙 나이
df_pt %>%
  group_by(Primary) %>%
  summarise(
    n = n(),
    median_age = median(Age_Tx),
    death_rate = mean(Death == "Dead")
  ) %>%
  arrange(desc(n))
```

### arrange: 정렬

```{r}
# 나이 오름차순
df_pt %>% arrange(Age_Tx)

# 내림차순
df_pt %>% arrange(desc(Age_Tx))

# 여러 기준: 성별 먼저, 그 안에서 나이순
df_pt %>% arrange(Sex, Age_Tx)
```

------------------------------------------------------------------------

## ③ 저장

```{r}
# 추가 전처리된 데이터를 2_ 접두사로 저장
saveRDS(df_pt, paste0(outdir, "2_df_pt_processed.rds"))

# 최종 결과물: csv (공유/기록용) — 필요시
# write.csv(df_pt, paste0(resdir, "cleaned_patient_data.csv"), row.names = FALSE)
```

::: callout-tip
## 왜 `.rds`로 저장하나?

-   factor level, 변수 타입이 그대로 보존됨
-   csv로 저장하면 factor가 다시 문자열로 돌아감
-   다음 스크립트에서 `readRDS()`로 바로 불러오면 전처리 반복 불필요
:::

------------------------------------------------------------------------

## ④ Rscript 완성본

위 과정을 `.R` 파일 하나로 정리하면, 터미널에서 바로 실행할 수 있습니다.

```{r}
#| eval: false
# ===== 02_preprocessing.R =====

# ----- 디렉토리 & 파라미터 -----
indir  <- "analysis/"
outdir <- "analysis/"
AGE_CUT <- 65

library(tidyverse)

# 1. 데이터 로드 (2_1에서 저장한 rds)
df_pt <- readRDS(paste0(indir, "1_df_pt.rds"))

# 2. 전처리
df_pt <- df_pt %>%
  mutate(
    Age_group = ifelse(Age_Tx >= AGE_CUT, "≥65", "<65"),
    Sex = factor(Sex, levels = c("M", "F"), labels = c("Male", "Female")),
    Death = as.numeric(Death),
    Death_f = factor(Death, levels = c(0, 1), labels = c("Alive", "Dead")),
    Multiplicity = factor(Multiplicity),
    size_cm = size_mm / 10,
    BED_group = case_when(
      PTVmean_BED10 >= 100 ~ "≥100 Gy",
      PTVmean_BED10 >= 80  ~ "80-99 Gy",
      TRUE                  ~ "<80 Gy"
    )
  )

# 3. 저장
saveRDS(df_pt, paste0(outdir, "2_df_pt_processed.rds"))

cat("✅ Preprocessing done:", nrow(df_pt), "patients\n")
```

``` bash
# 터미널에서 실행
Rscript 02_preprocessing.R
```

::: callout-tip
## 파이프라인 흐름

```         
rawdata/clinical_data.xlsx
  → 01_table1.R
    → analysis/1_df_pt.rds
    → results/Table1.docx
  → 02_preprocessing.R  (1_df_pt.rds 로드)
    → analysis/2_df_pt_processed.rds
      → 03_km_plot.R      → results/KM_plot.png
      → 04_forest_plot.R  → results/Forest_plot.png
```

각 스크립트는 `readRDS(paste0(indir, ...))`로 이전 단계 결과를 로드합니다.
:::
