---
title: "1) 프로그래밍 기본 문법"
subtitle: "바이브코딩을 위한 기초 프로그래밍"
author: "Eunji Ha"
date: last-modified
---

## Why 프로그래밍 문법?

R 기초 문법(`dplyr`, `ggplot2`)만으로도 분석은 가능합니다.\
하지만 **반복 작업 자동화**와 **AI가 생성하는 코드 이해**를 위해 프로그래밍 기본 구조를 알아야 합니다.

::: callout-tip
## 바이브코딩과의 연결

Claude는 코드를 짤 때 `for`, `if`, 함수를 적극적으로 사용합니다.\
이 구조를 이해하면 AI가 만든 코드를 **읽고, 수정하고, 디버깅**할 수 있습니다.
:::

## ① 조건문: `if` / `else if` / `else`

조건에 따라 다른 코드를 실행합니다.

```{r}
#| eval: false

# 기본 구조
if (조건) {
  # 조건이 TRUE일 때 실행
} else {
  # 조건이 FALSE일 때 실행
}
```

**예제: p-value에 따라 유의성 판단**

```{r}
p_value <- 0.03

if (p_value < 0.001) {
  sig <- "***"
} else if (p_value < 0.01) {
  sig <- "**"
} else if (p_value < 0.05) {
  sig <- "*"
} else {
  sig <- "ns"
}

print(sig)
```

::: callout-tip
## `ifelse()` — 벡터 전체에 조건 적용

`if`는 값 1개, `ifelse()`는 벡터 전체에 작동합니다.

```{r}
#| eval: false
df$age_group <- ifelse(df$age >= 65, "elderly", "non-elderly")
```

`dplyr::case_when()`도 같은 용도이며, 조건이 3개 이상이면 더 깔끔합니다.
:::

## ② 반복문: `for`

같은 작업을 여러 번 반복합니다.

```{r}
#| eval: false

for (변수 in 벡터) {
  # 반복 실행할 코드
}
```

**예제: 여러 변수에 대해 t-test 반복**

```{r}
#| eval: false

vars <- c("BMI", "SBP", "DBP", "HbA1c")
results <- list()

for (v in vars) {
  formula <- as.formula(paste(v, "~ group"))
  results[[v]] <- t.test(formula, data = df)
}

# 결과 확인
results[["BMI"]]
```

::: callout-tip
## 실전 패턴: 여러 파일 한번에 읽기

```{r}
#| eval: false
files <- list.files("rawdata/", pattern = "\\.csv$", full.names = TRUE)
df_list <- list()

for (f in files) {
  df_list[[f]] <- read.csv(f)
}

df_all <- do.call(rbind, df_list)
```
:::

## ③ 반복문: `while`

조건이 TRUE인 동안 반복합니다. `for`보다 사용 빈도가 낮지만, AI 생성 코드에서 종종 등장합니다.

```{r}
#| eval: false

while (조건) {
  # 반복 실행
  # ⚠️ 조건을 FALSE로 만드는 코드가 반드시 있어야 함 (무한루프 방지)
}
```

**예제: 수렴할 때까지 반복 (iteration)**

```{r}
#| eval: false

diff <- Inf
tol <- 1e-6
prev <- 0
iter <- 0

while (diff > tol) {
  current <- some_update_function(prev)
  diff <- abs(current - prev)
  prev <- current
  iter <- iter + 1
}

cat("Converged after", iter, "iterations\n")
```

## 정리

| 문법      | 용도               | 의학연구 활용 예시               |
|-----------|--------------------|----------------------------------|
| `if/else` | 조건 분기          | p-value 유의성 표시, 이상치 처리 |
| `for`     | 정해진 횟수 반복   | 여러 변수 분석, 파일 일괄 처리   |
| `while`   | 조건 충족까지 반복 | 수렴 알고리즘, AI 생성 코드 이해 |
