---
title: "2) 함수 만들기"
author: "Eunji Ha"
date: last-modified
---

## Why 함수?

같은 계산을 값만 바꿔서 반복해야 할 때, 코드를 복붙하면 실수가 생깁니다.\
함수로 만들면 **한 번 작성, 여러 번 재사용**할 수 있습니다.

## ① 함수 기본 구조

```{r}
#| eval: false

함수이름 <- function(인자1, 인자2 = 기본값) {
  결과 <- 인자1 + 인자2
  return(결과)
}
```

**예제: 제곱 함수**

```{r}
square <- function(x) {
  return(x^2)
}

square(3)
square(7)
```

**예제: 기본값이 있는 함수**

```{r}
power <- function(x, n = 2) {
  return(x^n)
}

power(3)       # 3^2 = 9
power(3, 3)    # 3^3 = 27
```

## ② 여러 값을 반환하기

R 함수는 `return()`으로 하나만 반환합니다. 여러 값이 필요하면 **리스트**로 묶습니다.

```{r}
summarize_vec <- function(x) {
  result <- list(
    mean = mean(x),
    sd   = sd(x),
    n    = length(x)
  )
  return(result)
}

vals <- c(10, 20, 30, 40, 50)
res <- summarize_vec(vals)
res$mean
res$sd
```

## ③ 함수 + `for` 조합

함수를 만들어두면 `for`로 반복 호출할 수 있습니다.

```{r}
greet <- function(name) {
  msg <- paste0("안녕하세요, ", name, " 교수님!")
  return(msg)
}

names <- c("김", "이", "박")
for (n in names) {
  print(greet(n))
}
```

**실전 느낌의 예제: 여러 숫자 벡터의 요약 통계**

```{r}
data_list <- list(
  group_A = c(120, 135, 128, 142),
  group_B = c(110, 105, 118, 122),
  group_C = c(130, 145, 138, 150)
)

for (name in names(data_list)) {
  res <- summarize_vec(data_list[[name]])
  cat(name, ": mean =", res$mean, ", sd =", round(res$sd, 1), "\n")
}
```

## ④ Claude가 만드는 코드 구조: 함수 + main

Claude에게 분석을 요청하면 대부분 이런 구조로 코드를 줍니다:

```{r}
#| eval: false

# ============================================================
# 1. 함수 정의
# ============================================================
load_data <- function(filepath) {
  # 데이터 읽기 & 전처리
  return(df)
}

run_analysis <- function(df) {
  # 분석 수행
  return(result)
}

save_results <- function(result, outdir) {
  # 결과 저장
}

# ============================================================
# 2. Main: 함수 호출
# ============================================================
main <- function() {
  df     <- load_data("rawdata/data.xlsx")
  result <- run_analysis(df)
  save_results(result, "results/")
  cat("Done!\n")
}

main()
```

### 이 구조의 장점

| 장점          | 설명                                                |
|---------------|-----------------------------------------------------|
| **가독성**    | `main()`만 읽으면 전체 흐름이 보임                  |
| **디버깅**    | 함수 단위로 테스트 가능 (`load_data()`만 따로 실행) |
| **재사용**    | 함수를 다른 프로젝트에 복사해서 바로 사용           |
| **수정 용이** | 전처리 바꾸고 싶으면 `load_data()`만 수정           |

::: callout-tip
## 지금은 구조만 눈에 익혀두세요

실제로 이 구조가 어떻게 쓰이는지는 [Part 3](../part3/2_1_table1.html)에서 Table 1, Figure를 만들면서 직접 보게 됩니다.\
[Part 4](../part4/3_1_vibecoding.html)에서는 Claude가 이 구조로 만든 코드를 읽고 디버깅하는 법을 연습합니다.
:::

## 정리

```         
복붙 반복          →  함수로 묶기
긴 스크립트 통째로  →  함수 정의 + main()
에러 어디인지 모름  →  함수 단위 디버깅
```

::: callout-note
## 다음: Part 2

프로그래밍 기본기를 익혔으니, [Part 2](../part2/1_1_env.html)에서 실제 R project 환경을 구축합니다.
:::
